【裁判字號】    96,上訴,2970
【裁判日期】    970610
【裁判案由】    遺棄
【裁判全文】
臺灣高等法院臺中分院刑事判決        96年度上訴字第2970號
上  訴  人  臺灣彰化地方法院檢察署檢察官
上  訴  人
即  被  告  乙○○
上列上訴人等因被告遺棄案件，不服臺灣彰化地方法院96年度訴
字第794號中華民國96年10月16日第一審判決（起訴案號：臺灣
彰化地方法院檢察署96年度調偵字第162號），提起上訴，本院
判決如下：
    主  文
原判決撤銷。
乙○○成年人，故意對兒童犯對於無自救力之人，依法令應扶助
、養育及保護，而不為其生存所必要之扶助、養育及保護罪，處
有期徒刑捌月，減為有期徒刑肆月。
    事  實
一、乙○○為成年人，係兒童劉○○（民國84年7月9日出生，於
    本案為未滿12歲之兒童，姓名、年籍詳卷，以下簡稱A女）
    之母，依民法第1114條第1款之規定，對A女負有第一順位之
    扶養義務。乙○○於A女出生後約半年之85年（起訴書誤載
    為95年）1月某日，因與A女之父即同居人丁○○發生衝突，
    乃自行離家，而將A女留在彰化縣二林鎮（地址詳卷，下稱A
    女戶籍）之住處，由同住之A女父親丁○○及祖母戊○○○
    扶養。嗣丁○○於91年11月20日死亡，由戊○○○繼續撫養
    A女，後戊○○○亦於94年2月5日死亡，當時A女為年甫9歲
    之兒童，並無謀生能力，為無自救力之人，且除乙○○外，
    已無其他扶養義務人。丁○○之弟丙○○乃於94年6月3日以
    郵局存證信函，將情通知乙○○，應於函到七日內出面商討
    A女之監護權及撫養問題，逾期逕依刑法遺棄罪嫌函送法辦
    。乙○○於94年6月3日後數日接獲該存證信函，知悉A女無
    人撫養，係無自救力之人，且已陷於無其他扶養義務人照顧
    之狀態，而其為A女之母親，依法對A女負有扶助、養育及保
    護義務，竟仍基於遺棄之故意，自該時起或避不見面、或藉
    故推拖，而拒不對A女為生存所必要之扶助、養育及保護，
    丙○○不得已，乃於乙○○收受存證信函後之94年6月間不
    詳日期起，自行代為照顧A女。事後經丙○○一再催促，乙○○仍不予置理。
二、案經丙○○告發，由臺灣彰化地方法院檢察署檢察官偵查起
    訴。
    理  由
一、證據能力方面：
    本案全部卷證所涵括之供述證據及非供述證據，經本院依法
    踐行調查證據程序，公訴人及被告均不爭執各該證據之證據
    能力，且亦查無依法應排除其證據能力之情形，是本案所引
    用證據之證據能力均無疑義，合先敘明。
二、訊據上訴人即被告乙○○（以下稱被告）固不否認其為A女
    之母親，A女於94年2月5日戊○○○死亡時，為年僅9歲之兒
    童，及其經丙○○聯絡後迄今仍未處理A女扶養及監護之問
    題等情，惟矢口否認有何遺棄之犯行，先後辯稱：我曾於偵
    查庭時表示要將A女帶回扶養，是丙○○不願意，丙○○只
    是要我付錢而已。我婆婆（指戊○○○）在世的時候，不讓
    我去找女兒，而且我的同居人丁○○在世的時候，也有再娶
    ，他們都不讓我進門，怕我騷擾他們云云。經查：
  (一)被告乙○○為A女之母親，A女為84年7月9日出生，均有戶籍
    資料在卷可稽，被告於A女出生後半年即離家，將A女交由父
    親丁○○及祖母戊○○○扶養、照顧乙節，為被告所自承；
    而丁○○及戊○○○分別於91年11月20日及94年2月5日死亡
    ，於渠二人死亡後，A女戶籍內已無他人等情，有94年7月15
    日製發之A女戶籍謄本1份在卷可憑；又按直系血親相互間、
    夫妻之一方與他方之父母同居者，其相互間、兄弟姊妹相互
    間、家長家屬相互間，互負扶養之義務，民法第1114條定有
    明文。則A女於戊○○○死亡時，年僅9歲，為無自救力之人
    ，且除身為A女母親之被告外，亦無其他法定扶養義務人之
    事實，應可認定。至於A女戶籍之地址雖有其他親人設籍，
    有該址之全戶戶籍資料1份附卷可稽，惟證人丙○○證稱：
    該址雖有其他兄長設籍，但早在81年間就已經分戶了等語（
    見原審卷第66頁反面），惟丙○○並非法律上之撫養義務人
    ，其又無契約或其他法律關係負有撫養義務，應可認定。
  (二)依據卷附丙○○於94年6月3日所寄發載有丁○○已死亡，請
    乙○○出面處理A女之監護及扶養問題，以免涉犯遺棄罪嫌
    字句之存證信函予被告（見94年度他字第996號卷第11頁）
    ，被告於數日後收到該存證信函，亦據被告於本院審理中供
    承在卷。嗣並於約一個星期後之電話聯絡中，告知被告有關
    戊○○○亦已死亡之消息乙節，業經證人丙○○於原審審理
    中結證明確（見原審卷第66頁反面），被告於原審準備程序
    亦不爭執（見原審準備程序筆錄第4頁），應與事實相符。
    因此，被告至遲於其收受存證信函之時，已經知悉A女當時
    無人扶養之狀況，係屬無自救力之人，被告即有加以扶助、
    養育及保護之之義務，其不但未予撫養、保護之必要措施，
    而避不見面、或藉故推拖，拒不對A女為生存所必要之扶助
    、養育及保護，其有遺棄之犯意及行為，至為明顯。嗣丙○○不得已，乃於乙○○收受存證信函後之94年6月間不詳日
    期起，自行代為照顧A女，乙○○迄今仍未對A女為生存所必
    要之扶助、養育及保護。甚至於本院審理中，給予被告機會
    與A女補償，其仍未盡其為母之責。
  (三)綜上所述，被告所辯，顯係事後卸責之詞，不足採信，本件
    事證明確，被告犯行堪以認定。
三、按刑法於民國94年2月2日經總統令修正公布，於95年7月1日
    施行，修正後刑法第2條第1項規定：「行為後法律有變更者
    ，適用行為時之法律。但行為後之法律有利於行為人者，適
    用最有利於行為人之法律。」被告行為後，關於刑法加重減
    輕之規定，經比較修正後刑法之規定，並未對被告有利，應
    適用被告行為時即修正前之規定處斷。按刑法第294條第1項
    後段之遺棄罪，必以對於無自救力之人，不盡扶養或保護義
    務，而致其有不能生存之虞者，始克成立。若負有此項義務
    之人，不盡其義務，而事實上尚有他人為之養育或保護，對
    於該無自救力人之生命，並不發生危險者，即難成立該條之
    罪，最高法院著有29年上字第3777號判例，可資參照。又刑
    法第29 4條第1項後段之遺棄罪，以負有扶助、養育或保護
    義務者，對於無自救力之人，不為其生存所必要之扶助、養
    育或保護為要件。所謂「生存所必要之扶助、養育或保護」
    ，係指義務人不履行其義務，於無自救力人之生存有危險者
    而言。是本院29年上字第3777號判例所稱：「若負有此項義
    務之人，不盡其義務，而事實上尚有他人為之養育或保護，
    對於該無自救力人之生命，並不發生危險者，即難成立該條
    之罪」，應以於該義務人不履行其義務之際，業已另有其他
    義務人為之扶助、養育或保護者為限；否則該義務人一旦不
    履行其義務，對於無自救力人之生存自有危險，仍無解於該
    罪責，亦有最高法院87年台上字第2395號判例可參。是以被
    告在接獲丙○○之存證信函通知後，未有他人對A女為撫養
    、照顧之前，仍有對A女生存為必要之扶助、養育或保護之
    義務，其未盡該項義務，仍應負刑法第294條第1項之遺棄罪
    責。A女為無自救力之兒童，被告係A女之母，依民法第1114
    條第1款規定，對於A女有扶助、養育或保護之義務，其於接
    獲丙○○之存證信函後，至丙○○對A女為照顧行為前，不
    為A女生存所必要之扶助、養育或保護之行為，核被告所為
    ，係犯刑法第294條第1項之遺棄罪。查被告為成年人，A女
    係84 年7月9日出生，均有戶籍資料在卷可稽，被告故意對
    兒童犯罪，應依兒童及少年福利法第70條第1項前段之規定
    ，加重其刑，起訴書漏載該加重規定，併予說明。原審以被
    告犯罪事證明確，予以論罪科刑，固非無見。惟查原判決認
    定被告犯罪之時間，繼續至原審言詞辯論終結時，惟查被告
    雖未為扶助等行為，然嗣後已有丙○○自行代為照顧，依照
    最高法院上開判例意旨，應以丙○○照顧之時為被告犯罪終
    了之時，原判決事實之認定，尚有未洽。被告上訴否認犯罪
    ，雖無可取，然原判決既有可議之處，仍屬無可維持，應予
    撤銷改判。經查中華民國九十六年罪犯減刑條例，於民國96
    年7 月4日經總統令公布，於96年7月16日施行，被告犯罪之
    時間，係在96年4月24日以前，且所犯之罪符合該條例所規
    定得予減刑之情形，應依該條例諭知其宣告刑及減得之刑。
    爰審酌被告不但於A女出生後6個月即離A女而去，絲毫未盡
    為人母的責任，竟又於知悉原負責照顧A女之丁○○及戊○○○均已死亡，A女乏人照顧之情況下，拒不對A女為必要之
    養育及保護，對A女所生之危害非輕，量刑自不宜過於輕縱
    ，並審酌被告犯罪之動機、目的、手段、犯人之生活狀況、
    品行、智識程度、犯人與被害人之關係、被告事後仍不思解
    決A 女問題之犯後態度等一切情狀，量處如主文所示第二項
    所示之刑及減得之刑。被告於本院審理中，雖請求不要讓其
    入監服刑云云，惟按兒童及少年福利法第70條第1項所定，
    成年人故意對兒童及少年犯罪，除各該罪就被害人係兒童及
    少年已定有特別處罰規定者外，應加重其刑至二分之一，係
    對被害人為未滿十八歲之兒童及少年之特殊要件予以加重處
    罰，乃就犯罪類型變更之個別犯罪行為予以加重，屬刑法分
    則加重之性質，本件被告所犯刑法第294條第1項之遺棄罪，
    經依上開法條加重後，其法定刑之最高度，已經超過有期徒
    刑五年，自無適用刑法第41條第1項易科罰金之餘地；又被
    告身為人母，於犯罪後，對其親生之A女，仍舊不予聞問，
    顯見其毫無悔意，自不宜為緩刑之宣告，均予敘明。
據上論結，應依刑事訴訟法第369條第1項前段、第364條、第299
條第1項前段，刑法第294條第1項後段，兒童及少年福利法第70
條第1項前段，中華民國九十六年罪犯減刑條例第2條第1項第3款
、第7條，判決如主文。
本案經檢察官甲○○到庭執行職務。
中    華    民    國    97    年    6     月    10    日
            刑事刑十一庭  審判長法  官  陳  朱  貴
                                法  官  何  志  通
                                法  官  郭  同  奇
上列正本證明與原本無異。
如不服本判決應於收受送達後十日內向本院提出上訴狀，其未敘
述上訴之理由者並得於提起上訴後十日內向本院補提理由書（均
須按他造當事人之人數附繕本）。
                                書記官  康  孝  慈
中    華    民    國    97    年    6     月    11    日
附錄論罪科刑法條
刑法第294條第1項
對於無自救力之人，依法令或契約應扶助、養育或保護而遺棄之
，或不為其生存所必要之扶助、養育或保護者，處6月以上、5年
以下有期徒刑。
兒童及少年福利法第70條
成年人教唆、幫助或利用兒童及少年犯罪或與之共同實施犯罪或
故意對其犯罪者，加重其刑至二分之一。但各該罪就被害人係兒
童及少年已定有特別處罰規定者，不在此限。
對於兒童及少年犯罪者，主管機關得獨立告訴。


司法院資訊處製作；財團法人民間司法改革基金會備份。
